臺灣臺中地方法院民事判決
111年度家繼簡字第16號
原      告  鄭清琳  
訴訟代理人  洪塗生律師
複代理人    李元維律師
            郭亦騏律師
被      告  鄭燕褚  
            鄭妙紅  
            鄭白紅  

兼上列被告  鄭清雲  
    之                
訴訟代理人        
被      告  劉玟廷  
上列當事人間請求分割遺產事件，本院於民國111年6月15日言詞
辯論終結，判決如下：
    主    文
兩造就被繼承人陳秀珠所遺如附表一所示遺產，應依附表一所示
方法予以分割。
訴訟費用由兩造按附表二所示應繼分比例負擔。
　  事實及理由
一、被告鄭燕褚、鄭妙紅、鄭白紅、鄭清雲、劉玟廷經合法通知
    ，未於言詞辯論期日到場，查無民事訴訟法第386條各款所
    列情形之一，按照家事事件法第51條準用民事訴訟法第385
    條第1項前段規定，依原告之聲請，由其一造辯論而為判決
    。
二、原告起訴主張略以：被繼承人陳秀珠於民國110年6月23日死
    亡，被告鄭燕褚為其配偶，原告、被告鄭妙紅、鄭白紅、鄭
    清雲為其子女，被告劉玟廷為其孫女（劉信良之女，劉信良
    為被繼承人前段婚姻所生之子女，劉信良已於87年10月18日
    死亡），兩造均為其繼承人，應繼分如附表二所示。被繼承
    人遺有如附表一所示遺產尚未分割，另被告鄭燕褚因被繼承
    人死亡，依法有剩餘財產分配請求權，被告鄭燕褚婚後剩餘
    財產為零，被繼承人婚後財產如附表一，剩餘財產分配請求
    權之金額應優先分配予被告鄭燕褚，另原告代墊喪葬費用新
    臺幣（下同）180,775元，應優先自附表一編號5遺產中扣還
    ，其餘再按兩造應繼分取得，爰依法訴請分割遺產，並聲明
    ：兩造就被繼承人所遺如附表一所示遺產，應按原告書狀附
    表所示分割。
三、被告鄭燕褚則以：被告鄭燕褚與被繼承人結婚幾十年共同經
    營生活，均將財產登記被繼承人，被告鄭燕褚身上並無留下
    什麼，故依法主張夫妻剩餘財產分配，優先自遺產取償，被
    繼承人名下之臺中市○○區○○路00巷00號，被告鄭燕褚已居住
    30、40年，希望將一半所有權分歸被告鄭燕褚，其餘再按應
    繼分分割，故同意原告之分割方案等語。被告劉玟廷、鄭妙
    紅、鄭白紅、鄭清雲則未於言詞辯論期日到庭，復未提出任
    何書狀作何聲明或陳述。。
四、經查：
　㈠按遺產繼承人，除配偶外，依下列順序定之：（一）直系血
    親卑親屬。（二）父母。（三）兄弟姊妹。（四）祖父母。
    第1138條所定第一順序之繼承人，有於繼承開始前死亡或喪
    失繼承權者，由其直系血親卑親屬代位繼承其應繼分。同一
    順序之繼承人有數人時，按人數平均繼承。配偶有相互繼承
    遺產之權，其應繼分，與第1138條所定第一順序之繼承人同
    為繼承時，其應繼分與他繼承人平均。民法第1138條、第11
    40條、第1141條前段、第1144條第1款分別定有明文。原告
    上開主張，業據其提出除戶謄本、戶籍謄本、繼承系統表、
    財政部國稅局遺產稅免稅證明書、土地暨建物登記第一類謄
    本、存款往來銀行函文、國稅局函文、台灣人壽保單查詢函
    文、郵局儲金簿帳戶內頁為證，並有本院依職權調取之兩造
    稅務電子閘門財產所得資料在卷可參，且被告經合法通知均
    未到庭爭執，堪信原告主張為真正。
　㈡按民法第1030條之1規定之夫妻剩餘財產差額分配請求權，乃
    立法者就夫或妻對共同生活所為貢獻所作之法律上評價；與
    繼承制度之概括繼承權利、義務不同。夫妻剩餘財產差額分
    配請求權在配偶一方先他方死亡時，屬生存配偶對其以外之
    繼承人主張之債權，與該生存配偶對於先死亡配偶之繼承權
    ，為各別存在的請求權，兩者迥不相同，生存配偶並不須與
    其他繼承人分擔該債務，性質上本可相互併存，自無使債權
    、債務混同之問題（參見最高法院101年度台上字第941號、
    104年度台上字第773號判決意旨參照）。原告主張就被繼承
    人遺產被告鄭燕褚依法有夫妻剩餘財產分配請求權，其夫妻
    剩餘財產債權，屬於遺產的債務，依前揭說明，自應先自遺
    產中扣除，始為公允，此亦為被告鄭燕褚具狀所主張，是以
    被告鄭燕褚得就附表一財產項目價值主張一半之夫妻剩餘財
    產債權。
　㈢按關於遺產管理、分割及執行遺囑之費用，由遺產中支付之
    ，民法第1150條定有明文。按繼承人有數人時，在分割遺產
    前，各繼承人對於遺產全部為公同共有；又繼承人得隨時請
    求分割遺產，但法律另有規定或契約另有訂定者，不在此限
    ，民法第1151條、第1164條分別定有明文。本件兩造就系爭
    遺產無法協議分割，亦無不可分割之協議，則原告訴請法院
    裁判分割遺產，於法即無不合。因此，原告代墊喪葬費用18
    0,775元，業據提出喪葬費用收據、證明書等為證，且被告
    等均未有何爭執，堪信屬實，依法應優先自附表一編號5所
    示遺產中扣還。被告鄭燕褚之夫妻剩餘財產請求權先就遺產
    價值取得二分之一，再就剩餘取得應繼分六分之一，合計取
    得十二分之七（計算式：1/2 + 1/2x1/6 =7/12），原告、
    被告鄭妙紅、鄭白紅、鄭清雲、劉玟廷各取得十二分之一（
    1/2x1/6=1/12），爰斟酌當事人之意見、遺產之性質，爰准
    分割如附表一所示。
五、本件共有物分割訴訟，若由敗訴當事人負擔全部訴訟費用顯
    失公平，本院爰依民事訴訟法第80條之1 規定，命兩造按應
    繼分（附表二的分割比例）比例負擔，始為公平。
六、訴訟費用負擔之依據：民事訴訟法第80條之1 。 
中　　華　　民　　國　　111 　年　　6 　　月　　28　　日
                   家事法庭     法  官　顏銀秋
以上為正本係照原本作成。　　　　　　 
如對本判決不服，須於判決送達後20日之不變期間內，向本院提
出上訴狀（需附繕本），並繳納上訴第二審裁判費。　
中　　華　　民　　國　　111 　年　　6 　　月　　28　　日
                                書記官  王綉玟
附表一：
編 號 遺產內容 價值(新臺幣) 如有孳息含孳息 分割方法 1 臺中市○○區○○段000地號土地（持分全部） 2,175,762元 依被告鄭燕褚12分之7、原告與其餘被告各12分之1比例，分割為分別共有 2 臺中市○○區○○段000○號建物（持分全部） （建物門牌臺中市○○區○○路00巷00號） 99,900元 依被告鄭燕褚12分之7、原告與其餘被告各12分之1比例，分割為分別共有 3 豐原南陽郵局00000000000000帳號存款 9,253元 依被告鄭燕褚12分之7、原告與其餘被告各12分之1比例，分配取得 4 合作金庫銀行雙和分行 0000000000000帳號存款 301元 依被告鄭燕褚12分之7、原告與其餘被告各12分之1比例，分配取得 5 中國信託銀行豐原分行 00000000000000000帳號存款 431,651元 先由被告鄭燕褚分配取得二分之一，再由原告分配取得180,775元，所餘再由兩造按附表二應繼分比例分配取得 6 中國信託銀行豐原分行 000000000000000000帳號存款 61元 依被告鄭燕褚12分之7、原告與其餘被告各12分之1比例，分配取得 7 中國信託銀行豐原分行 0000000000000000帳號存款 22,747元 依被告鄭燕褚12分之7、原告與其餘被告各12分之1比例，分配取得 8 台中銀行東豐原分行 000000000000帳號存款 22元  依被告鄭燕褚12分之7、原告與其餘被告各12分之1比例，分配取得 9 台中銀行南陽分行 000000000000帳號存款 873元 依被告鄭燕褚12分之7、原告與其餘被告各12分之1比例，分配取得 10 彰化銀行豐原分行 00000000000000帳號存款 169元  依被告鄭燕褚12分之7、原告與其餘被告各12分之1比例，分配取得 11 台中銀行南陽分行保管 箱保證 450元 依被告鄭燕褚12分之7、原告與其餘被告各12分之1比例，分配取得 12 台灣人壽美元保單 美金17713.07 折合新臺幣50萬659元。 依被告鄭燕褚12分之7、原告與其餘被告各12分之1比例，分配取得 
                           　　
附表二：
繼承人 應繼分比例 原告鄭清琳 6分之1 被告鄭燕褚 6分之1 被告鄭妙紅 6分之1 被告鄭白紅 6分之1 被告鄭清雲 6分之1 被告劉玟廷 6分之1